【裁判字號】    98,小上,5
【裁判日期】    990107
【裁判案由】    侵權行為損害賠償
【裁判全文】
臺灣屏東地方法院民事裁定               98年度小上字第5號
上  訴  人  甲○○
被  上訴人  辛○○○
            己○○○○○○
            庚○○
            戊○○
            丙○○
            丁○○
            乙○○
上列當事人間請求侵權行為損害賠償事件，上訴人對於中華民國
97年11月26日本院屏東簡易庭97年度屏小字第849 號第一審判決
提起上訴，本院裁定如下：
    主  文
上訴駁回。
第二審訴訟費用新臺幣壹仟伍佰元由上訴人負擔。
    事實及理由
一、按對於小額程序之第一審裁判之上訴，非以其違背法令為理
    由，不得為之；上訴狀應記載上訴理由，並表明原判決所違
    背之法令及其具體內容，依訴訟資料可認原判決有違背法令
    之具體事實，民事訴訟法第436 條之24第2 項與第436 條之
    25分別定有明文。次按上訴狀內未表明上訴理由者，上訴人
    應於提起上訴後二十日內，提出理由書於原第二審法院；未
    提出者，毌庸命其補正，由原第二審法院以裁定駁回之，同
    法第471 條第1 項亦有明文。而此於小額事件之上訴程序準
    用之，同法第436 條之32第2 項並有明文。故如上訴人之上
    訴理由狀中未具體表明上訴理由者，法院毋庸先裁定命補正
    ，可逕予裁定駁回其上訴，合先說明。復按上訴不合程式或
    已逾期間或法律上不應准許者，第二審法院應以裁定駁回之
    ，民事訴訟法第444 條第1 項亦有明定，並依同法第436 條
    之32第2 項之規定，於小額事件之上訴程序準用之。而所謂
    「判決違背法令」，依同法第436 條之32準用同法第468 條
    、第469 條第1 款至第5 款之規定，乃指「判決不適用法規
    或適用不當」或「判決有同法第469 條所列第1 款至第5 款
    情形之一」者而言，從而，提起小額程序第二審上訴，倘以
    第一審判決有不適用法規或適用法規不當為其上訴理由，其
    上訴狀或理由書應有具體之指摘，並揭示該法規之條項或其
    內容；若係成文法以外之法則，應揭示該法則之旨趣；倘為
    司法院解釋或最高法院之判例，則應揭示該判解之字號或其
    內容；倘以第一審判決有同法第469 條所列各款情形之一者
    為其上訴理由，其上訴狀或理由書，應揭示合於該款之事實
    ；上訴狀或理由書如未依上開項方法表明，即難認為巳對第
    一審判決之違背法令有具體指摘，其上訴自難認為合法（最
    高法院71年台上字第314 號判例參照）。
二、上訴人上訴主張：
  (一)原審於上訴人備位主張之判決理由論述，稱租賃非買賣，不
    能主張「租賃物之瑕疵擔保責任」逕為上訴人敗訴之判決，
    似有違民法第347 條之規定。按民法第347 條本節規定，於
    買賣契約以外之有償契約準用之。但為其契約性質所不許者
    ，不在此限。另參照最高法院91年臺上字第1733號判決意旨
    ：「按出租人應以合於所約定使用、收益之租賃物外，並應
    於租賃關係存續中保持其合於約定使用、收益之狀態，此觀
    民法第423 條規定自明。此項出租人之租賃物保持義務，應
    於租賃期間內繼續存在，使承租人得就租賃物為「約定之使
    用收益狀態」，故出租人就租賃物應與出賣人負相同之擔保
    責任，且其就租賃物之瑕疵擔保責任，並不以瑕疵租賃物交
    付時存在為必要，即交付租賃物後始發生瑕疵，出租人亦應
    負擔保責任。其因租賃物瑕疵之存在而不能達契約之目的者
    ，承租人即得終止租約，倘瑕疵係因可歸賣於出租人之事由
    而發生者，出租人並負債務不履行責任」。本件上訴人應依
    民法第347 條之規定及最高法院91年臺上字第1733號判決意
    旨主張「租賃物之瑕疵擔保責任」。原審依其判決理由遽下
    不利於上訴人之判決，應屬誤會。
  (二)又依「法官知法原則」，縱原審認定上訴人主張有誤卻未行
    使闡明義務，亦違反民事訴訟法第199 條第1 項之規定。按
    民事訴訟法第199 條第1 項規定，「審判長應注意令當事人
    就訴訟關係之事實及法律為適當完全之辯論。審判長應向當
    事人發問或曉諭，令其為事實上及法律上陳述、聲明證據或
    為其他必要之聲明及陳述；其所聲明或陳述有不明瞭或不完
    足者，應令其敘明或補充之。」，另最高法院49年臺上字第
    1530號判例意旨：「當事人對於代位權行使與否，意思不明
    時，審理事實法院之審判長，有依民事訴訟法第199 條第2
    項行使闡明權之職責，其疏於行使，僅以其所有權生效要件
    欠缺，而為而為其敗訴之判決時，應認為有發回更審之原因
    。」，又民事訴訟法第199 條之1 增訂意旨，亦在擴大法官
    行使闡明權之範圍，將「依原告之聲明及事實上之陳述，得
    主張數項法律關係，而其主張不明瞭或不完足者，審判長應
    曉諭其敘明或補充之。」此為擴大訴訟制度解決紛爭之功能
    ，對於當事人所未提出之聲明或事實上陳述，法院均應盡闡
    明義務，闡明當事人得為該項訴之聲明。據此而言，在民事
    訴訟法第199 條之1 所稱之「依原告之聲明及事實上之陳述
    ，得主張數項法律關係，而其主張不明瞭或不完足」情形下
    ，當事人未聲明之事項，法院負有闡明義務。原審未依上開
    規定依職權行使闡明義務，而逕為不利於上訴人之判決，應
    屬判決違背法令。
  (三)重要證據不採，亦未於理由說明：本件上訴人於民國93年7
    月2 日與被上訴人之被繼承人蔡水寶所簽訂租賃契約（下稱
    系爭租約），於系爭租約中第4 條第1 款約定，上訴人承租
    被上訴人之被繼承人蔡水寶所有門牌號碼屏東縣屏東市○○
    路58之10號房屋（下稱系爭房屋）「應供營業之用」。另外
    第11條第3 款約定「承租方申請資訊休閒業牌照，若無法核
    發，合約自動解除，出租方無條件退還租、押金。」，本件
    因被繼承人蔡水寶出租之系爭房屋，屬「違章建築」之建物
    ，導致上訴人於系爭租約合法有效存續中，遭處裁罰新臺幣
    （下同）6 萬元罰鍰，並因命限期拆除而「無法繼續營業」
    ，此亦經原審認定且為被上訴人所不爭執。而原審不採用原
    證10即95年8 月14四日上訴人收取屏府建管字第0950156482
    號函文後，致電承辦人即訴外人阮瓊玲和現場稽查人員即訴
    外人洪乾源之電話錄音光碟及譯文等物證，以證明裁罰原因
    是基於系爭房屋違建之「行為罰」。另被上訴人於97年11月
    12日審理中自承系爭房屋是違章建築，在上訴人未承租前即
    已增建完成。另原審曾於97年10月3 日函詢屏東縣政府建設
    局建管課查明裁罰原因事實，惟上開事證原審不採，且就該
    行政裁罰是否屬行為罰？違建行為人究為何人？違建之違法
    行為責任雙方如何合意移轉於上訴人？有無契約特別約定？
    若無，依據法律為何？皆未於理由中說明。
  (四)原審判決理由矛盾：在原審判決第8 頁第2 行備位部分(二)中
    ，認定本件原因事實（判決第5 頁第12行）為被上訴人出租
    其所有「應供營業用」之系爭房屋，因係違章建築導致上訴
    人於租約合法有效存續中遭裁罰6 萬元罰鍰並限期拆除而「
    無法繼續營業」；惟於同判決第8 頁第9 行卻是相反認定系
    爭租約第4 條第1 款約定系爭房屋「應供營業之用」，而上
    訴人租用系爭房屋（含違建部分）自始即供營業之用，被上
    訴人顯無違反該條項規定。原審既認定系爭房屋是於系爭租
    約合法有效存續中，因屬違章建築遭裁罰處分而致「無法繼
    續營業」，其後反又認定上訴人租用系爭房屋（含違建部分
    ）自始即供營業之用，而認被上訴人無違反租約第4 條第1
    款約定系爭房屋「應供營業之用」條項規定。似認定系爭房
    屋僅須曾有營業之事實，即可排除該系爭租約第4 條第1 款
    所約定系爭房屋「應供營業之用」之義務，及民法第423 條
    規定出租人應以合於所約定使用、收益之租賃物，交付承租
    人外，並應於租賃關係存續中保持其合於約定使用、收益之
    義務？原審判決理由非但前後矛盾，似亦與民法第423 條之
    保持合於使用收益義務之規定有所扞格。
  (五)又原審不察，誤將被上訴人於前案二審答辯主張採為二審法
    院判決理由：在原審判決第7 頁第10行、第7 頁第12行、第
    8 頁第7 行皆採用被上訴人於前案意圖誤導法院「租約到期
    ，才起訴求償」之不實主張。（原證物七第9 頁第4 行），
    另上訴人承租系爭房屋期間是自93年7 月2 日至95年12月25
    日止共2 年5 個月，並非逾3 年，原審誤將「前訴訟」被上
    訴人二審答辯主張（原證物七第4 頁第26行)， 誤採為前案
    二審法院判決理由。（原證物七第10頁第17行)。
  (六)原審違法選擇性採用並非確定之前案訴訟一審先位敗訴部分
    之判決理由為判決基礎：前案第一審先位敗訴部分乃主張被
    詐欺之侵權行為，聲明不同、請求權基礎亦不同，且經上訴
    二審，並於該案二審法院確定判決理由中並未採用一審先位
    判決之理由（原證物七第7 頁26行以下）。然本件原審指稱
    上訴人於前訴一審先位敗訴部分，於締約時即「推定明知」
    系爭房屋為違章建築之陳述：然上訴人於前案一審準備期日
    依法官持系爭違建鑑定構造圖指問使用範圍及承租前是否看
    過系爭房屋時，上訴人僅告知該房屋實際使用狀況及回答因
    被上訴人稱撞球館都可申請牌照營業更何況是資訊休閒業並
    加以保證」，才於夜晚無燈光下，大略觀看有撞球館招牌外
    觀之陳述，而此陳述即被原審推定應可得而知，並續而推定
    上訴人締約時明知系爭房屋屬違建，並有考慮以每月15萬元
    租金承租，因而推斷被上訴人無詐欺之侵權行為。果爾，雙
    方又何須於租賃契約中明定第4 條第1 款系爭房屋「應供營
    業之用」。及第11條第3 款承租方申請資訊休閒業牌照，若
    無法核發，合約自動解除，出租方需條件退還租、押金。」
    之約款，且究有何人甘願冒投資700 萬元付之一炬，及無法
    營業之風險。
  (七)綜上各點，原審所為上訴人敗訴之判決顯失公平等語，並於
    本院為上訴聲明：1.原判決廢棄。2.被上訴人應連帶賠償上
    訴人6 萬元，及自起訴狀繕本送達翌日起至清償日止按年息
    5％ 計算之利息。
三、經查，原審先位部分之論述係以上訴人於訂約時已知所承租
    之屏東縣屏東市○○路58之10號（下稱系爭房屋）違建且繼
    續使用長達3 年之久，而認被上訴人對於系爭房屋之違建部
    分併同出租並無構成故意或過失不告知行為，而不成立侵權
    行為並駁回其先位之訴；備位部分則是就上訴人主張之情形
    定性為本件是關於有無符合民法第423 條規定適用之情狀，
    而非適用民法物之瑕疵擔保規定之情狀，並進而依據上訴人
    之主張認定系爭房屋因自始均是提供營業之用，且承租使用
    中，被上訴人雖未能提供牌照核發，但不影響上訴人原有營
    業之事實，而認定被上訴人就系爭房屋無債務不履行之情形
    而不符合民法第423 條規定，並據以駁回上訴人備位之訴之
    請求；從而上訴人之上訴理由自應就原審上述論述有何具體
    適用法規錯誤情形或是依法應適用而消極不適用等情節具體
    指摘之，合先說明。
四、然查，關於上訴人之上訴理由(一)所指摘係誤解民法第347 條
    之規定及最高法院91年臺上字第1733號判決意旨主張「租賃
    物之瑕疵擔保責任」等應適用條件所為論述；關於理由(二)認
    為原審未依上開規定依職權行使闡明義務，而逕為不利於上
    訴人之判決，惟查原審於97年10月3 日已向上訴人闡明「請
    求權基礎為何？」，上訴人則答以「侵權行為及契約之法律
    關係」；另於同年11月12日之言詞審理中亦就上訴人之先位
    及備位所闡述爭執事項令兩造進行辯論並繼而判決，而上訴
    人之主張已明確，並無違反闡明義務之情事；再查，上訴理
    由(三)所謂原審關於重要證據不採用未於理由說明云云，然查
    本件上訴人是依據侵權行為及契約關係請求被上訴人賠償罰
    鍰6 萬元之受罰金額，並非主張有無「繼續營業」之訴求，
    且該證據如何審酌乃屬事實認定之問題；至關於理由(四)(五)(六)
    並未具體說明原審判決有何首段說明所揭櫫之適用法規錯誤
    情形，本院爰不另一一指駁之，附此敘明。綜上，本院審酌
    上訴人之上開陳述僅是對於原審認定事實所為審酌之指摘陳
    述，並未具體指出原審判決有何不當適用法令或消極未適用
    法令之處，尚難認其已就原審判決有何違背法令之處具體表
    明內容，參諸前開說明，自不得謂已合法表明上訴理由，可
    認其上訴為不合法，並依民事訴訟第436 條之32第2 項準用
    同法第471 條第1 項之規定，毋庸命其補正而可裁定駁回上
    訴。從而，本件上訴，顯難認為合法，應駁回其上訴。
五、本件應支出之訴訟費用為第二審裁判費新臺幣1,500 元，係
    由敗訴之上訴人負擔，並確定如主文第2 項所示。
據上論結，本件上訴為不合法，依民事訴訟法第436 條之32第1
項、第2 項、第471 條第1 項、第444 條第1 項前段、第436 條
之19第1項、第95條、第78條，裁定如主文。
中    華    民    國    99    年    1     月    7    日
                  民事第一庭  審判長法  官  孫國禎
                                    法  官  張以岳
                                    法  官  潘  快
以上為正本係照原本作成。
本裁定不得抗告。
                                    書記官  黃麗燕
中    華    民    國    99    年    1     月    7    日

司法院資訊處製作；財團法人民間司法改革基金會備份。
